臺灣高等法院民事判決
108年度上字第1008號
上  訴  人  財團法人桃園縣私立啟新社福會

法定代理人  黃清結  
特別代理人  葉國堂  



訴訟代理人  丁俊和律師
複代理人    王唯鳳律師
上  訴  人  陳光明  
訴訟代理人  廖威淵律師
上列當事人間請求拆屋還地事件，兩造對於中華民國108年5月17
日臺灣桃園地方法院107年度訴字第2346號第一審判決各自提起
上訴，上訴人財團法人桃園縣私立啟新社福會並撤回部分起訴，
本院於108年12月24日言詞辯論終結，判決如下：
    主      文
兩造上訴均駁回。
原判決主文第三項應更正為「被告應自民國一０七年十月四日起
至民國一０八年五月十三日止，按月給付原告新臺幣壹佰玖拾壹 
元。」。
第二審訴訟費用由兩造各自負擔。
    事實及理由
壹、程序方面：
一、按無訴訟能力人有為訴訟之必要，而無法定代理人或法定代
    理人不能行代理權者，其親屬或利害關係人，得聲請受訴法
    院之審判長，選任特別代理人。本法關於法定代理之規定，
    於法人之代表人準用之。民法第51條第2項、第52條分別定
    有明文。查，上訴人即被上訴人財團法人桃園縣私立啟新社
    福會（下稱啟新社福會）因法定代理人資格爭議而未定，經
    臺灣桃園地方法院（下稱桃園地院）以100年度裁全字第63
    號裁定黃清結於桃園地院99年度訴字第1143號確認董事關係
    等訴訟確定前，不得行使啟新社福會之董事長職務及權限，
    黃清結於原審聲請選任特別代理人，以利本件訴訟之進行，
    經原審以107年度聲字第187號裁定選任葉國堂為啟新社福會
    之特別代理人等情，有原審107年度聲字第187號民事裁定附
    卷可稽（見原審卷第34頁正、背頁），合先敘明。
二、次按「原告於判決確定前，得撤回訴之全部或一部。但被告
    已為本案之言詞辯論者，應得其同意。」、「訴之撤回應以
    書狀為之。但於期日，得以言詞向法院或受命法官為之。」
    、「以言詞所為訴之撤回，應記載於筆錄，如他造不在場，
    應將筆錄送達。」、「訴之撤回，被告於期日到場，未為同
    意與否之表示者，自該期日起；其未於期日到場或係以書狀
    撤回者，自前項筆錄或撤回書狀送達之日起，10日內未提出
    異議者，視為同意撤回。」民事訴訟法第262條有明文規定
    。又依同法第463條之規定，前開規定於第二審程序準用之
    。查，本件啟新社福會於原審起訴請求上訴人即被上訴人陳
    光明（下稱陳光明）應將坐落桃園市○○區○○段000000地號土
    地（下稱系爭土地）上如後附桃園市中壢地政事務所土地複
    丈成果圖（下稱附圖）編號785-10（0）、(1)、(2)所示，
    門牌號碼桃園市○○區○○○路000巷0號建物（下稱系爭建物）
    、水泥路面、柏油通道部分拆除，並將該部分土地騰空返還
    予啟新社福會；暨給付相當於租金之不當得利。嗣因陳光明
    於原審判決前，已將如附圖編號785-10（0）所示面積7平方
    公尺之系爭建物部分拆除，並將該部分土地騰空，啟新社福
    會於108年10月21日本院準備程序期日當庭以言詞撤回該部
    分之起訴（見本院卷第105頁至第107頁），經本院將該日準
    備程序筆錄影本於108年10月28日送達陳光明及其訴訟代理
    人（見本院卷第111頁、第113頁之送達證書），陳光明逾10
    日並未表示異議，依上揭規定，視為陳光明同意啟新社福會
    撤回前開拆屋還地部分之起訴；另陳光明就前開如附圖編號
    785-10（0）所示拆屋還地敗訴提起上訴部分，亦因啟新社
    福會撤回該部分之起訴而消滅。是啟新社福會就如附圖編號
    785-10（0）所示訴請拆屋還地部分，及陳光明就該部分敗
    訴提起上訴部分，均不在本院審理範圍，下不再贅述。
貳、實體方面：
一、啟新社福會主張：伊為系爭土地之所有權人，陳光明所有系
    爭建物無權占用系爭土地如附圖編號（0）所示部分，並擅
    自於系爭土地上鋪設如附圖編號785-10(1)、(2)所示之水泥
    路面、柏油通道（下稱系爭通道），供陳光明停車、出入使
    用，而無權占用系爭土地，爰依民法第767條第1項前段、中
    段規定，請求陳光明拆除如附圖編號(1)、(2)所示地上物，
    並將該部分土地騰空返還，及依民法第179條規定，請求陳
    光明給付依土地公告現值10％計算起訴前5 年相當於租金之
    不當得利即新臺幣（下同）228萬1,320元暨法定利息，並自
    起訴狀繕本送達翌日起至陳光明返還前開土地之日止，按月
    給付相當於租金之不當得利38,022元等語。並聲明：㈠陳光
    明應將系爭土地上如附圖編號785-10(1)、(2)所示之水泥（
    面積：62平方公尺）、柏油路面（面積：91平方公尺）部分
    拆除，並將該部分土地騰空返還予啟新社福會，及自起訴狀
    繕本送達翌日起至返還該部分土地之日止，按月給付啟新社
    福會38,022元。㈡陳光明應給付啟新社福會228萬1,320元，
    及自起訴狀繕本送達翌日起至清償日止，按週年利率5％計算
    之利息。㈢願供擔保，請准宣告假執行。
二、陳光明則以：系爭通道為桃園市中壢區公所於70年間鋪設柏
    油路面，於伊所有系爭建物於75年6 月29日建造完成前，即
    已作為車輛、行人、住戶等不特定多數人通行使用，為系爭
    建物對外之唯一聯絡巷道，乃具公用地役關係之既成道路；
    嗣因中原大學於3、4年前，為填補其造成之路面坑洞，故於
    如附圖編號785-10(1)土地上鋪設水泥，伊並未占有系爭土
    地等語，資為抗辯。
三、原審為啟新社福會一部勝訴、一部敗訴之判決，即判命：㈠
    陳光明應給付啟新社福會10,208 元，及自107年10月4日起
    至清償日止，按週年利率5％計算之利息；㈡陳光明應自107年
    10月4日起至返還占用土地之日止，按月給付啟新社福會133
    元；並駁回啟新社福會其餘之訴（不含前述已撤回起訴部分
    ）。兩造各自對其敗訴部分聲明不服，提起上訴。啟新社福
    會之上訴聲明：㈠原判決關於駁回啟新社福會下列第㈡、㈢項
    之訴部分廢棄。㈡陳光明應將系爭土地如附圖編號785-10(1)
    、(2)所示之水泥（面積：62平方公尺）、柏油路面（面積
    ：91平方公尺）部分拆除，並將該部分土地騰空返還予啟新
    社福會，及自起訴狀繕本送達翌日（即107年10月4日）起至
    返還該部分土地之日止，按月給付啟新社福會37,889元。㈢
    陳光明應再給付啟新社福會227萬1,112元，及自起訴狀繕本
    送達翌日（即107年10月4日）起至清償日止，按週年利率5％
    計算之利息。㈣願供擔保，請准宣告假執行。對陳光明上訴
    部分之答辯聲明：上訴駁回。陳光明之上訴聲明：㈠原判決
    主文第二、三項判命陳光明應給付啟新社福會部分廢棄。㈡
    上開廢棄部分，啟新社福會在第一審之訴及假執行之聲請均
    駁回。對啟新社福會上訴部分之答辯聲明：㈠上訴駁回。㈡如
    受不利判決，願供擔保請准宣告免為假執行。
四、本件啟新社福會主張伊為系爭土地所有人，權利範圍為全部
    ，陳光明所有系爭建物，占用系爭土地如附圖編號785-10
    （0）所示部分土地（面積：7平方公尺）；另如附圖編號78
    5-10(1)、(2)所示土地部分，各鋪設有水泥（面積：62平方
    公尺）、柏油路面（面積：91平方公尺）等情，有系爭土地
    之土地登記第一類謄本、現場照片、系爭建物使用執照、建
    築改良物所有權狀、門牌證明書、建物登記第一類謄本等附
    卷可稽（見原審卷第15頁至第17頁、第43頁至第46頁、第53
    頁至第56頁），並為兩造所不爭執。又系爭建物之部分建物
    及系爭通道分別占用系爭土地如附圖編號785-10（0）、編
    號785-10(1)、編號785-10(2)所示土地，占用面積依序為7
    平方公尺、62平方公尺、91平方公尺乙節，復有原審勘驗筆
    錄、桃園市中壢地政事務所108年3月19日中地測字第108000
    4657號函檢附之土地複丈成果圖在卷可參（見原審卷第72頁
    至第74頁、第93頁至第94頁）。是啟新社福會前揭主張之事
    實，堪信為真實。
五、按所有人對於無權占有或侵奪其所有物者，得請求返還之。
    對於妨害其所有權者，得請求除去之；民法第767條第1項前
    段、中段著有明文。經查：
  ㈠附圖編號785-10（0）部分：
    按當事人主張有利於己之事實者，就其事實有舉證之責任；
    民事訴訟法第277條前段定有明文。而以無權占有為原因，
    請求返還所有物之訴，被告對原告就其物有所有權存在之事
    實無爭執，而僅以非無權占有為抗辯者，原告於被告無權占
    有之事實，無舉證責任。被告應就其取得占有，係有正當權
    源之事實證明之。如不能證明，則應認原告之請求為有理由
    （最高法院72年度台上字第1552號民事判決意旨同此見解）
    。又所謂正當權源，係指依法律規定或契約關係，物之所有
    權人有提供或容忍占有使用之義務而言。經查，系爭建物如
    附圖編號785-10（0）所示部分占用系爭土地之情，已如前
    述，陳光明復未能舉證證明其有占用系爭土地之正當權源。
    是啟新社福會主張陳光明所有系爭建物如附圖編號785-10（
    0）所示部分無權占用系爭土地等語，堪以採信。
  ㈡附圖編號785-10(1)、(2)部分：
  ⒈次按房屋之拆除，為事實上之處分行為，未經辦理所有權第
    一次登記之建物，僅所有人或有事實上處分權之人，方有拆
    除之權限；而房屋戶口設籍之人或占有人，非必為房屋所有
    人或有事實上處分權；故不能僅憑戶籍設於系爭房屋，或占
    有該房屋，即認該人有事實上處分權，而命其拆屋還地（最
    高法院97年度台上字第1101號民事判決意旨同此見解）。是
    以，有權拆除無權占有他人土地地上物之人須為地上物所有
    人或有事實上處分權之人，非占有人即有拆除權限。經查，
    依啟新社福會向臺灣桃園地方檢察署（下稱桃園地檢署）告
    訴陳光明竊佔之106年度偵字地20888號案件（下稱系爭刑事
    案件），所附行政院農業委員會林務局農林航空測量所（下
    稱農林航空測量所）106年3月28日農測供字第1069100276函
    之航空攝影照片（見桃園地檢署106 年度他字第106號卷第4
    8頁至第52頁），及陳光明於原審所提出農林航空測量所於7
    5年6月29日拍攝之航空攝影照片（見原審卷第80頁）可知，
    系爭通道早於75年6月29日空照圖拍攝時即已存在；甚且於
    系爭建物74年申請建築執照時，附圖編號785-10(1)、(2)所
    示路面即為現有道路，有系爭建物（74）桃縣建管執照字第
    1629號建造執照卷宗所附陳宏志建築師事務所建築藍圖圖號
    １可徵。是陳光明辯稱系爭通道於系爭建物興建前即已存在
    ，存在期間達30年以上等情，尚非無稽。至桃園市中壢區公
    所108年3月18日桃市壢工字第1080014419號函之說明雖稱
    ：「查本所近10年未有辦理該巷道（按即桃園市中壢市新中
    北路537巷之柏油路面）之鋪面改善養護紀錄。」等語（見
    原審卷第90頁）。然該函文至多僅能證明中壢區公所於近10
    年未曾辦理該柏油路面之鋪設、改善及養護工作，並不能證
    明該柏油路面非中壢區公所所鋪設。啟新社福會復未能舉證
    證明系爭通道上之水泥、柏油路面確係陳光明為供停車、通
    行所鋪設。是陳光明辯稱系爭通道上之水泥、柏油路面並非
    伊鋪設等語，尚堪採信。從而，啟新社福會既未能舉證證明
    如附圖編號785-10(1)、(2)所示水泥、柏油路面係陳光明所
    鋪設而為該水泥、柏油路面之所有人或有事實上處分權之人
    ，揆諸前開說明，陳光明自無拆除如附圖編號785-10(1)、(
    2)所示水泥、柏油路面之權限，啟新社福會請求陳光明應將
    如附圖編號785-10(1)、(2)所示水泥、柏油路面拆除，尚屬
    無據。
  ⒉再按對於物有事實上管領之力者，為占有人。所有人對於無
    權占有或侵奪其所有物者，得請求返還之。民法第940條、
    第767條第1項前段分別定有明文。又事實上之管領力係指
    對於物得為事實上之支配，排除他人干涉，且其取得、維持
    占有之主體須均具備占有意思。本件啟新社福會雖主張陳光
    明無權占有系爭通道，應依民法第767條第1項前段之規定，
    返還該部分土地云云。然啟新社福會並未舉證證明如附圖編
    號785-10(1)、(2)所示水泥、柏油路面為陳光明所鋪設，已
    如前述。而原審於107年11月2日會同兩造至現場履勘時，亦
    未見陳光明有於該土地上劃設停車格，或擺放有禁止他人使
    用、停車之告示乙節，有原審107年11月2日勘驗測量筆錄可
    據（見原審卷第73頁至第74頁），縱前揭水泥、柏油路面目
    前僅供陳光明一家人與另一門牌號碼為桃園市○○區○○○路000
    巷0號房屋之住戶停放車輛及出入通行使用，尚難據此推認
    陳光明有管理、支配該水泥、柏油路面，並排除他人干涉使
    用之意思。是啟新社福會以107年8月29日拍攝上開水泥、柏
    油路面上之車輛停放之照片，逕認系爭通道為陳光明占用，
    並依民法第767條第1項前段規定，請求陳光明返還該部分土
    地，尚乏依據。
  ⒊從而，啟新社福會主張依民法第767條第1項前段、中段之規
    定，請求陳光明將如附圖編號785-10(1)、(2)所示水泥、柏
    油路面拆除，並將該部分土地返還予啟新社福會，即為無理
    由。至啟新社福會日後能否以如附圖編號785-10(1)、(2)所
    示水泥、柏油路面為無主物，妨害其對系爭土地所有權之行
    使，而自行拆除，則屬另一問題，非本件所得審究，附此敘
    明。
六、另按無法律上之原因而受有利益，致他人受有損害者，應返
    還其利益。民法第179條著有明文。又無權占有他人土地，
    可能獲得相當於租金之利益為社會通常之觀念（最高法院61
    年台上字第1695號民事判例意旨同此見解）。復按租金之請
    求權因5年間不行使而消滅，為民法第126 條所明定，凡無
    法律上原因，而獲得相當於租金之利益，致他人受損害時，
    該他人之返還利益請求權，已逾租金短期消滅時效之期間，
    對於相當於已罹於消滅時效之租金之利益，即不得依不當得
    利之法則請求返還（最高法院49年台上字第1730號民事判例
    意旨同此見解）。則啟新社福會請求自起訴時即107年9月12
    日起回溯5年期間，陳光明無權占用系爭土地如附圖編號785
    -10（0）所示部分相當於租金之不當得利，尚無不合。末按
    城市地方房屋之租金，以不超過土地及建築物申報總價年息
    10％為限。土地法第97條第1項有明文規定。該條項所稱之土
    地價額係指法定地價而言；法定地價為申報地價，公有土地
    以公告地價為申報地價。土地法施行法第25條、平均地權條
    例施行細則第21條、土地法第148 條分別定有明文。又基地
    租金之數額，除以基地申報地價為基礎外，尚須斟酌基地之
    位置、工商繁榮之程度、承租人利用基地之經濟價值及所受
    利益等事項綜合判斷之（最高法院68年台上字第3071號民事
    判例意旨同此見解）。本院審酌系爭土地位在桃園市中壢區
    ，地目為田，鄰近環中東路與新中北路交叉口，與中原大學
    停車場相接，環中東路、新中北路上經濟活動繁榮，附近並
    有便利商店、郵局等情，有網路Google地圖附卷可稽（見原
    審卷第122頁、第124頁至第125頁），認系爭土地應以申
    報地價年息7％計算相當於租金之不當得利，方為允當，啟新
    社福會主張依土地公告現值10％計息，尚無可採。又系爭土
    地102年1月、105年1月、107年1月之申報地價分別為每平方
    公尺3,538元、4,720元、4,687.2元之情，有系爭土地地價
    第二類謄本在卷可參（見原審卷第40頁）。依此計算，啟新
    社福會得請求陳光明給付無權占有系爭土地如附圖編號785-
    10（0）所示部分相當於租金之不當得利如下：
  ㈠起訴時起回溯5年（即102年9月12日至107年9月11日）部分
    分：
  ⒈102年9月12日至104年12月31日共計840日，以102年1月之申
    報地價每平方公尺3,538元計算，啟新社福會得請求之金額
    為3,990元（計算式：7㎡×3,538元/㎡×7％×840/365＝3,990，小
    數點以下四捨五入）。　
  ⒉105年1月1日至106年12月31日共計2年，以105年1月之申報
    地價每平方公尺4,720元計算，啟新社福會得請求之金額為4
    ,626元（計算式：7㎡×4,720元/㎡×7％×2＝4,626，小數點以下
    四捨五入）。
  ⒊107年1月1日至107年9月11日共計253日，以107年1月之申報
    地價每平方公尺4,687.2元計算，啟新社福會得請求之金額
    為1,592元（計算式：7㎡×4,687.2元/㎡×7％×253/365＝1,592，
    小數點以下四捨五入）。
  ⒋以上合計為10,208元（計算式：3,990＋4,626＋1,592＝10,208
    ）。是啟新社福會此部分請求陳光明給付10,208元為有理由
    ，逾前開範圍之請求，則為無理由。
  ㈡自起訴狀繕本送達翌日即107年10月4 日起至返還前開土地之
    日止部分：
    陳光明已於108年5月13日將其所有系爭建物占用系爭土地如
    附圖編號785-10（0）所示部分拆除乙節，已據其提出施工
    拆除前後之照片為憑（見原審卷第119頁至第121頁），啟新
    社福會不爭執該占用部分建物已拆除，堪認陳光明已於108
    年5月13日將占用系爭土地如附圖編號785-10（0）所示部分
    之建物拆除，並騰空返還啟新社福會；啟新社福會主張陳光
    明拆除完畢騰空返還土地之日應為伊撤回該部分之起訴日即
    108年10月21日云云（見本院卷第105頁至第107頁），尚難
    憑採。從而，啟新社福會此部分請求陳光明自起訴狀繕本送
    達翌日即107年10月4日起至108年5月13日止，按月給付191
    元（計算式：如附表7㎡×4,687.2元/㎡×7％÷12＝191，小數點以
    下四捨五入，原判決誤繕為133元，應予更正），為有理由
    ，應予准許；逾此範圍之請求，則屬無據，應予駁回。
七、綜上所述，啟新社福會依民法第179條之規定，請求陳光明
    給付啟新社福會10,208元，及自起訴狀繕本送達之翌日即10
    7年10月4日（繕本於107年10月3日送達，送達證書見原審卷
    第26頁）起至清償日止，按週年利率5％計算之利息；暨自10
    7年10月4日起至108年5月13日止，按月給付191元部分，為
    有理由，應予准許；逾此部分之請求，則為無理由，不應准
    許。從而，原審就上開不應准許部分，駁回啟新社福會之請
    求，及該部分假執行之聲請，暨就上開應准許部分，為陳光
    明敗訴之判決，並就此部分分別依職權及陳光明之聲請為准
    免假執行之諭知，核無不合。啟新社福會、陳光明就其敗訴
    部分分別上訴，均指摘原判決不利己之部分不當，求予廢棄
    改判，為無理由，兩造之上訴均應駁回。另陳光明已於108
    年5月13日將占用系爭土地如附圖編號785-10（0）所示部分
    之建物拆除，並騰空返還啟新社福會，且原判決將陳光明應
    自107年10月4日起按月給付啟新社福會之金額191元誤繕為1
    33元，故原判決主文第3項應予更正如主文第2項所載。
八、本件事證已臻明確，兩造其餘之攻擊或防禦方法及所用之證
    據，經本院斟酌後，認為均不足以影響本判決之結果，爰不
    逐一論列，附此敘明。
九、據上論結，本件兩造之上訴，均為無理由，依民事訴訟法第
    449條第1項、第78條，判決如主文。
中　　華　　民　　國　　109 　年　　1 　　月　　14　　日
                  民事第十庭    
                        審判長法  官  黃嘉烈
                              法  官  陳筱蓉
                              法  官  高明德
正本係照原本作成。
上訴人陳光明不得上訴。
上訴人財團法人桃園縣私立啟新社福會如不服本判決，應於收受
送達後20日內向本院提出上訴書狀，其未表明上訴理由者，應於
提出上訴後20日內向本院補提理由書狀（均須按他造當事人之人
數附繕本）上訴時應提出委任律師或具有律師資格之人之委任狀
；委任有律師資格者，另應附具律師資格證書及釋明委任人與受
任人有民事訴訟法第466 條之1第1項但書或第2項（詳附註）所
定關係之釋明文書影本。如委任律師提起上訴者，應一併繳納上
訴審裁判費。
中　　華　　民　　國　　109 　年　　1 　　月　　14　　日
                              書記官  郭彥琪  
附註：
民事訴訟法第466條之1（第1項、第2項）：
對於第二審判決上訴，上訴人應委任律師為訴訟代理人。但上訴
人或其法定代理人具有律師資格者，不在此限。
上訴人之配偶、三親等內之血親、二親等內之姻親，或上訴人為
法人、中央或地方機關時，其所屬專任人員具有律師資格並經法
院認為適當者，亦得為第三審訴訟代理人。